---
title: "MCP + clustering"
output: html_document
date: '2022-12-14'
---

```{r setup, include=FALSE}
knitr::opts_chunk$set(echo = TRUE)
```


```{r , echo=FALSE, message=FALSE, warning=FALSE, fig.height=5, fig.width=5}
## ==================================================
#### Chargement des packages requis pour l'analyse
```

```{r , echo=FALSE, message=FALSE, warning=FALSE, fig.height=5, fig.width=5}
## ==================================================
library(MCPcounter)
library(mMCPcounter)
library(dendextend)
library(matrixStats)
library(rvg)
library(ComplexHeatmap)
library(circlize)
```

```{r , echo=FALSE, message=FALSE, warning=FALSE, fig.height=5, fig.width=5}
### ========================================================================================================= ###
### ========================================================================================================= ###
#####                                      Récupération des données                                         #####
### ========================================================================================================= ###
### ========================================================================================================= ###
```

```{r}
#Importation de la matrice d'expression 
dag<-read.csv("GSE1897final.csv", sep="\t")
rownames(dag) <- dag[,1]
head(dag)
dag<-dag[,-1]
head(dag)

dag1<-dag[,!names(dag)=="GSM33729"]

dim(dag)
dim(dag1)
```

On constate que les différents modèles ne sont pas regroupés ensemble. Cela est due au fait qu'il fallait faire la moyenne des différentes valeurs de Cy3 et Cy5 pour chaque échantillon. On aura ainsi au total 63 ou 64 échantillons correspondant au 7 modèles 
```{r}
df=dag1
newF<-function(x) {    #On crée la fonction newF
  i=seq(from=1, to=132-1, by=2)
  return((x[i]+x[i+1])/2)
  
}
df2 <- as.data.frame(t(apply(X=df,     #On applique la fonction newF au tableau df=adg qui contient les genes en fonction des différents échantillons  
             FUN=newF,
             MARGIN = 1)))
dim(df2)
dim(df)
head(df2)
```


```{r}
#Ajout du GSM GSM33729 qui a été supprimé lors de l'application de la fonction newF car on avait qu'une seule valeur 
# Ajouter une colonne vide nommée "GSM33729" à df2
df2$GSM33729 <- NA

# Fusionner les valeurs de la colonne "GSM33729" de "dag" dans df2
df2$GSM33729 <- dag$GSM33729
head(df2)
# Ou bien, utilisez la fonction merge si vous préférez :
# df2 <- merge(df2, dag[, c("GSM33729")], by = "row.names", all.x = TRUE)

```


```{r}
df2<-df2[-1,]
head(df2)
write.table(df2,"AnnotationGSE1897mean.txt", quote=F, sep="\t")
```


```{r , echo=FALSE, message=FALSE, warning=FALSE, fig.height=5, fig.width=5}
## ======================
### MCP-counter souris
## ======================

mcp<-mMCPcounter.estimate(df2) #Enlever la ligne supplémentaire des macrophages
mcp<-mcp[-5,]
mcp
#mcp <- MCPcounter.estimate(dag, featuresType = "HUGO_symbols")
```


```{r , echo=FALSE, message=FALSE, warning=FALSE, fig.height=5, fig.width=5}
### ========================================================================================================= ###
### ========================================================================================================= ###
##### Clustering hierarchique sur la matrice mcp                          #####
### ========================================================================================================= ###
### ========================================================================================================= ###
```

```{r , echo=FALSE, message=FALSE, warning=FALSE, fig.height=6, fig.width=10}
K <- 3
# nombre de clusters (à faire varier)
dat.norm <- mcp - rowMeans(mcp, na.rm=T) # centrage des données
dend <- hclust(dist(t(dat.norm), method = "euclidean"), method = "ward.D2") # construction du dendrogram
ctr <- cutree(dend, k=K)  # récupération de la partition
dend <- color_branches(dend, k = K) # coloration du dendrogram
cl <- paste("ST.ns.", ctr, sep=""); names(cl) <- names(ctr)

#! AJouter les annotations d'intéret du dataset
# ---------------------------------------------
status <-read.csv("20240422_statusfinal.csv") # Importer le tableau d'annotation des gènes
#20240422_statusfinal.csv conteint l'annotation des echantillons après moyenne 
hap <- HeatmapAnnotation(ST.NS=cl[colnames(dat.norm)],GENOTYPE=status$Modeles,
                         col=list(ST.NS=c("ST.ns.1"="orange", "ST.ns.2"="red", "ST.ns.3"="blue", "ST.ns.4"="green", 
                                          "ST.ns.5"="purple","ST.ns.6"="black"), GENOTYPE=c("Acox1"="blue", "CIP"="pink", 
                                          "DEN"="red", "E2f1"="green", "Myc"="yellow", "Myc/E2f1"="black", "Myc/Tgfa"="grey"))
                                  )

ht1 <- Heatmap(dat.norm, 
               col = colorRamp2(c(-1, 0, 1),c("blue", "white", "red")), cluster_rows = T, cluster_columns = dend,
               show_row_names = T,  show_column_names = T,name="ht1",  column_title = "MCP GSE1897",   
               column_title_gp = gpar(fontsize = 8),
               column_names_gp = gpar(fontsize = 8), # taille du nom des échantillons
               row_names_gp = gpar(fontsize = 12), top_annotation = hap,
               row_title_rot = 0, gap = unit(3, "mm"),  row_title_gp = gpar(fontsize = 9),
               heatmap_legend_param = list( color_bar = "discrete",title_gp = gpar(fontsize = 6), labels_gp = gpar(fontsize = 6))
)
ComplexHeatmap:::draw(ht1)
```
J'ai ça comme heatmap après calcul des valeurs en utilisant la fonction newF. Je constate qu'il n'y a pas de regroupement en fonction du modèle. 

Je refais le clustering en calculant la moyenne et le centroide d'expression par modèle. ce qui reviendra à le faire pour 7 échantillons. 

Heatmap en fonction de la moyenne d'expression:
```{r}
#Pour ce faire, je fusionne le tableau df2 et status qui contient l'annotation des échantillons

mcp_t<-as.data.frame(t(mcp))
df3<-cbind(status, mcp_t)
row.names(df3) <- NULL
df3<-df3[ ,-1]
head(df3)

#Calcul de la moyenne par modèle 
library(plyr)
df3_mean <- ddply(df3,.(Modeles),numcolwise(mean)) 
mcp_mean<-as.data.frame(t(df3_mean)); colnames(mcp_mean) <- mcp_mean[1,] ;mcp_mean <- mcp_mean[-1,]; mcp_mean<-sapply(mcp_mean, function(x)as.numeric(as.character(x)))
mcp_mean
# Assigner les rownames de mcp_mean_t à mcp_mean
rownames(mcp_mean) <- rownames(mcp)
rownames(mcp_mean)
mcp_mean
mcp_mean<-as.data.frame(mcp_mean)
```


```{r , echo=FALSE, message=FALSE, warning=FALSE, fig.height=5, fig.width=5}
### ========================================================================================================= ###
### ========================================================================================================= ###
##### Clustering hierarchique sur la matrice mcp_mean                      #####
### ========================================================================================================= ###
### ========================================================================================================= ###
```

```{r , echo=FALSE, message=FALSE, warning=FALSE, fig.height=6, fig.width=10}
###
#mcp_mean<-as.numeric(mcp_mean) #Erreur : l'objet 'list' ne peut être converti automatiquement en un type 'double'
#mcp_meann<-sapply(mcp_mean, function(x)as.numeric(as.character(x)))
library(ComplexHeatmap)

# Créer un objet Heatmap
ht <- Heatmap(mcp_mean, 
              col = colorRamp2(c(-1, 0, 1), c("blue", "white", "red")),  # Schéma de couleurs
              cluster_rows = FALSE, cluster_columns = TRUE,  # Ne pas regrouper les lignes, regrouper les colonnes
              show_row_names = TRUE, show_column_names = TRUE,  # Afficher les noms de lignes et de colonnes
              name = "ht1", column_title = "GSE 1897_mean                                  ", row_title = "Populations cellulaires",  # Titres
              heatmap_legend_param = list(color_bar = "continuous", title_gp = gpar(fontsize = 12))  # Paramètres de la légende
)

# Afficher le heatmap
draw(ht)

```


2ème méthode: Calcul des centroides par la méthode des k-means
```{r}
# Sélection des colonnes numériques
df3_numeric <- df3[, sapply(df3, is.numeric)]

# K-means clustering
set.seed(123)  # Pour la reproductibilité
num_clusters <- 7  # Nombre de clusters, à ajuster selon vos besoins
kmeans_result <- kmeans(df3_numeric, centers = num_clusters)

# Centroides par modèle
centroides <- kmeans_result$centers

# Ajout des noms de modèle comme colonnes
centroides_df <- as.data.frame(centroides)
centroides_df$Modeles <- rownames(centroides_df)

# Affichage des centroides par modèle
print(centroides_df)
centroides_df1<-as.data.frame(t(centroides_df)); 
centroides_df1<-sapply(centroides_df1, function(x)as.numeric(as.character(x))) #Transformation des variables en numériques sinon ca ne marche pas pour faire le heatmap


colnames(centroides_df1)<-colnames(mcp_mean)
centroides_df1<-centroides_df1[-9,]
rownames(centroides_df1)<-rownames(mcp_mean)

mcp_centroides <-centroides_df1
#mcp_centroides<-centroides_df1; mcp_centroides<-sapply(mcp_centroides, function(x)as.numeric(as.character(x)))
mcp_centroides
```

```{r}
###
#mcp_mean<-as.numeric(mcp_mean) #Erreur : l'objet 'list' ne peut être converti automatiquement en un type 'double'
#mcp_meann<-sapply(mcp_mean, function(x)as.numeric(as.character(x)))
library(ComplexHeatmap)
mcp_centroides<-as.data.frame(mcp_centroides)
rownames(mcp_centroides)<-rownames(mcp)

# Créer un objet Heatmap
ht <- Heatmap(mcp_centroides, 
              col = colorRamp2(c(-1, 0, 1), c("blue", "white", "red")),  # Schéma de couleurs
              cluster_rows = FALSE, cluster_columns = TRUE,  # Ne pas regrouper les lignes, regrouper les colonnes
              show_row_names = TRUE, show_column_names = TRUE,  # Afficher les noms de lignes et de colonnes
              name = "ht1", column_title = "GSE 1897_centroids", row_title = "Populations cellulaires",  # Titres
              heatmap_legend_param = list(color_bar = "continuous", title_gp = gpar(fontsize = 12))  # Paramètres de la légende
)

# Afficher le heatmap
draw(ht)

```


Important: Maintenant, je veux indiquer la présence de cellules cytotoxiques, et myeloid et des signatures fonctionnelles. Donc je dois modifier la fonction mMCPcounter.estimate en ajoutant dans la signature mMCPcounter_signatures_GCRm38 ou 39, les gènes marqueurs de ces populations cellulaires. Je peux créer une nouvelle f°

Import des signatures fonctionnelles extraites des travaux de Job et al.
```{r}
Signatures_homme<-read.csv("Job Sylvie.csv", sep="\t")
```

Conversion en gènes murins  
```{r}
library(dplyr)
mouse_human_genes = read.csv("http://www.informatics.jax.org/downloads/reports/HOM_MouseHumanSequence.rpt",sep="\t")
# Définition de la fonction pour convertir les gènes humains en gènes de souris
convert_human_to_mouse <- function(gene_list){
  output <- c()  # Initialisation du vecteur de sortie
  
  # Boucle à travers l'index de la liste des gènes humains
  for(i in seq_along(gene_list)){
    gene <- gene_list[i]  # Récupérer le gène humain à l'index actuel
    
    # Trouver la clé de classe pour le gène humain actuel
    class_key <- mouse_human_genes$DB.Class.Key[mouse_human_genes$Symbol == gene & mouse_human_genes$Common.Organism.Name == "human"]
    
    # Vérifier si la clé de classe a été trouvée
    if(length(class_key) > 0){
      # Sélectionner les gènes de souris correspondants à la clé de classe
      mouse_genes <- mouse_human_genes$Symbol[mouse_human_genes$DB.Class.Key == class_key & mouse_human_genes$Common.Organism.Name == "mouse, laboratory"]
      
      # Ajouter le premier gène de souris à la sortie, s'il existe, sinon ajouter NA
      if(length(mouse_genes) > 0){
        output <- c(output, mouse_genes[1])
      } else {
        output <- c(output, NA)
      }
    } else {
      # Ajouter NA si la conversion n'a pas pu être effectuée
      output <- c(output, NA)
    }
  }
  
  return(output)  # Retourner les gènes convertis
}

# Appliquer la fonction de conversion des gènes à notre jeu de données
gene_list <- Signatures_homme[,3]  # Sélectionner la colonne contenant les symboles des gènes
genes_converted <- convert_human_to_mouse(gene_list)

# Créer un data frame avec les gènes convertis
genes_converted <- as.data.frame(genes_converted)

```


```{r}
# Calculer le nombre total de gènes
total_genes <- length(gene_list)

# Compter le nombre de gènes convertis
converted_count <- sum(!is.na(genes_converted))

# Compter le nombre de NA
na_count <- sum(is.na(genes_converted))

# Calculer le pourcentage de gènes convertis
percentage_converted <- (converted_count / total_genes) * 100

# Calculer le pourcentage de NA
percentage_na <- (na_count / total_genes) * 100

# Afficher les pourcentages
print(paste("Pourcentage de gènes convertis:", round(percentage_converted, 2), "%"))
print(paste("Pourcentage de NA:", round(percentage_na, 2), "%"))

```

```{r}
signatures_souriss<-cbind(Signatures_homme, genes_converted)

signatures_souris<-signatures_souriss[,-c(1,3)]
head(signatures_souris)
# Supprimer les lignes contenant des valeurs NA
signatures_souris <- na.omit(signatures_souris)

```

```{r}
data("mMCPcounter_signatures_GCRm38")

New_mMCPcounter_signatures_GCRm38<-mMCPcounter_signatures_GCRm38[,c(2:3)]
# Renommer les colonnes du DataFrame
colnames(signatures_souris) <- c("Denomination", "Gene.Symbol")

Nouvelle_signature<-rbind(New_mMCPcounter_signatures_GCRm38, signatures_souris)

#Choisir les populations cellulaires suivantes 
# Liste des termes à conserver dans la colonne "Denomination"
Pop_to_take <- c("T cells", "NK cells", "B derived", "Monocytes / macrophages", 
                      "Vessels", "Endothelial cells", "Fibroblasts", "Myeloid", 
                     "proinflammation", "checkpoint", "Complement", "Cytotoxic")

# Filtrer le tableau Nouvelle_signature pour ne garder que les lignes avec les termes spécifiés dans "Denomination"
Nouvelle_signature_filtre <- subset(Nouvelle_signature, Denomination %in% Pop_to_take)
Nouvelle_signature<-Nouvelle_signature_filtre
```

```{r}
#Ajout de la signature CAF à Nouvelle_signature
#Noms des genes correspondant à la signature CAF: Adam33, Cldn11, Col1a1, Col3a1, Crispld2, Cxcl14, Dpt, F3, Fnln1, lslr, Lum, Meg3, Mfap5, Prelp, Ptgis, Sfrp2, Sfrp4, Sympo2, Tmem119
# Liste des gènes à ajouter
Genes_CAF <- c("Adam33", "Cldn11", "Col1a1", "Col3a1", "Crispld2", "Cxcl14", "Dpt", "F3", "Fnln1", "Islr", "Lum", "Meg3", "Mfap5", "Prelp", "Ptgis", "Sfrp2", "Sfrp4", "Sympo2", "Tmem119")

# Création d'un nouveau dataframe pour les nouveaux gènes
nouvelles_lignes <- data.frame(Denomination = "CAF", Gene.Symbol = Genes_CAF)

# Ajout des nouvelles lignes au tableau Nouvelle_signature
Nouvelle_signature1 <- rbind(Nouvelle_signature, nouvelles_lignes)


#Ajout des autres gènes manquants dans ma Nouvelle_signature
#NK cells 
Genes_1 <- c("Klra7", "Klra11-ps")
# Création d'un nouveau dataframe pour les nouveaux gènes
nouvelles_lignes1 <- data.frame(Denomination = "NK cells", Gene.Symbol = Genes_1)
# Ajout des nouvelles lignes au tableau Nouvelle_signature
Nouvelle_signature2 <- rbind(Nouvelle_signature1, nouvelles_lignes1)

# Monocytes/Macrophages  
Genes_2 <- c("Arhgef37")
# Création d'un nouveau dataframe pour les nouveaux gènes
nouvelles_lignes2 <- data.frame(Denomination = "Monocytes/Macrophages", Gene.Symbol = Genes_2)
# Ajout des nouvelles lignes au tableau Nouvelle_signature
Nouvelle_signature3 <- rbind(Nouvelle_signature2, nouvelles_lignes2)

# Complement   
Genes_3 <- c("C1rb", "C1rl", "C1s1", "Cfh")
# Création d'un nouveau dataframe pour les nouveaux gènes
nouvelles_lignes3 <- data.frame(Denomination = "Complement", Gene.Symbol = Genes_3)
# Ajout des nouvelles lignes au tableau Nouvelle_signature
Nouvelle_signature4 <- rbind(Nouvelle_signature3, nouvelles_lignes3)

# Cytotoxic   
Genes_4 <- c("Klrc4", "Fgfbp2", "Gnly")
# Création d'un nouveau dataframe pour les nouveaux gènes
nouvelles_lignes4 <- data.frame(Denomination = "Cytotoxic", Gene.Symbol = Genes_4)
# Ajout des nouvelles lignes au tableau Nouvelle_signature
Nouvelle_signature5 <- rbind(Nouvelle_signature4, nouvelles_lignes4)
Nouvelle_signature<-Nouvelle_signature5
```

Je crée une nouvelle fonction Fadoum_mMCP_counter qui me permet de déterminer le TME des différents modèles de souris HCC. 
```{r}
#Pour que la fonction puisse marcher, il faut que je charge obligatoirement les fonctions dans ce github: https://github.com/cit-bioinfo/mMCP-counter/blob/master/R/mMCP-counter.R
Fadoum_mMCP_counter <- function(exp, features = c("Gene.Symbol", "ENSEMBL.ID", "Probes")[1], Fadoum_signature) {
  foundGenes <- intersect(Fadoum_signature[, features], rownames(exp))
  
  if (length(foundGenes) == 0) {
    stop("No signature found in input row names. Please ensure the features and Fadoum_signature arguments are accurately set.")
  }
  
  absentSignatures <- setdiff(unique(Fadoum_signature$Denomination), unique(Fadoum_signature[Fadoum_signature[, features] %in% rownames(exp), "Denomination"]))
  
  if (length(absentSignatures) > 0) {
    warning(paste("No genes were found for population(s): ", paste(absentSignatures, collapse = ", "), ". Please ensure the signature is correctly specified.", sep = ""))
  }
  
  localSig <- Fadoum_signature[Fadoum_signature[, features] %in% foundGenes, ]
  expAg <- exp[localSig[, features], ]
  expAg <- cit.dfAggregate(expAg, localSig$Denomination, fAggreg = median.na)
  expAg <- expAg[c("T cells", "NK cells", "B derived", "Monocytes / macrophages", 
                     "Vessels", "Endothelial cells", "Fibroblasts", "Myeloid", 
                     "proinflammation", "checkpoint", "Complement", "Cytotoxic", "CAF"), ]
  expAg <- expAg[apply(expAg, 1, function(x) {
    sum(is.na(x))
  }) < ncol(expAg), ]
  
  return(expAg)
}

```

```{r}
#Application de la fonction à notre jeu de données df2
mcp_all<-Fadoum_mMCP_counter(df2,Fadoum_signature = Nouvelle_signature)
mcp_all
```


```{r , echo=FALSE, message=FALSE, warning=FALSE, fig.height=5, fig.width=5}
### ========================================================================================================= ###
### ========================================================================================================= ###
##### Clustering hierarchique sur la matrice mcp_all                      #####
### ========================================================================================================= ###
### ========================================================================================================= ###
```

```{r , echo=FALSE, message=FALSE, warning=FALSE, fig.height=6, fig.width=10}
K <- 4
set.seed(210798) #Pour avoir le meme heatmap a chaque fois que je vais le refaire
# nombre de clusters (à faire varier)
dat.norm <- mcp_all - rowMeans(mcp_all, na.rm=T) # centrage des données
dend <- hclust(dist(t(dat.norm), method = "euclidean"), method = "ward.D2") # construction du dendrogram
ctr <- cutree(dend, k=K)  # récupération de la partition
dend <- color_branches(dend, k = K) # coloration du dendrogram
cl <- paste("ST.ns.", ctr, sep=""); names(cl) <- names(ctr)



#! AJouter les annotations d'intéret du dataset
# ---------------------------------------------
status <-read.csv("20240422_statusfinal.csv") # Importer le tableau d'annotation des gènes
#20240422_statusfinal.csv conteint l'annotation des echantillons après moyenne 

hap <- HeatmapAnnotation(ST.NS=cl[colnames(dat.norm)],GENOTYPE=status$Modeles,
                         col=list(ST.NS=c("ST.ns.1"="orange", "ST.ns.2"="red", "ST.ns.3"="blue", "ST.ns.4"="green", 
                                          "ST.ns.5"="purple","ST.ns.6"="black"), 
                                  GENOTYPE=c("Acox1"="blue", "CIP"="pink", 
                                          "DEN"="red", "E2f1"="green", "Myc"="yellow", "Myc/E2f1"="black", "Myc/Tgfa"="grey")

))

ht1 <- Heatmap(dat.norm, 
               col = colorRamp2(c(-1, 0, 1),c("blue", "white", "red")), cluster_rows = T, cluster_columns = dend,
               show_row_names = T,  show_column_names = T,name="ht1",  column_title = "MCP GSE1897",   
               column_title_gp = gpar(fontsize = 8),
               column_names_gp = gpar(fontsize = 8), # taille du nom des échantillons
               row_names_gp = gpar(fontsize = 12), top_annotation = hap,
               row_title_rot = 0, gap = unit(3, "mm"),  row_title_gp = gpar(fontsize = 9),
               heatmap_legend_param = list( color_bar = "discrete",title_gp = gpar(fontsize = 6), labels_gp = gpar(fontsize = 6))
)
ComplexHeatmap:::draw(ht1)

```


```{r}
# Compter le nombre de chaque modèle de souris dans les clusters
cluster_counts <- xtabs(~ status$Modeles + cl)
print(cluster_counts)
```
Analyse et interprétation de la composition des clusters selon les modèles: 
Cluster1: Ce cluster regroupe des modèles de souris Acox1, CIP, DEN et E2f1. Les DEN se trouvent exclusivement dans le cluster 1. Les CIP également sont quasiment totalement  dans le cluster 1. De plus, aucun Myc(homo ou hetero ne se trouvent dans le cluster 1). 
Cluster 2: Il regroupe tous les modèles sauf les DEN. 
Cluster 3: Il regroupe tous les modèles sauf les DEN, CIP et Myc/Tgfa. 
Cluster 4: Ce cluster regroupe exclusivement des modèles de souris Myc(Myc, Myc/Tgfa et Myc/E2f1)


```{r}
library(ggplot2)

# Compter le nombre de chaque modèle de souris dans les clusters
cluster_counts <- xtabs(~ status$Modeles + cl)

# Renommer les colonnes et les lignes
colnames(cluster_counts) <- paste("Cluster", 1:K, sep = "")
#rownames(cluster_counts) <- rownames(status)


# Convertir le tableau de comptage en un format adapté pour ggplot2
cluster_counts_df <- as.data.frame.matrix(cluster_counts)
cluster_counts_df<-cluster_counts_df[,-5]
cluster_counts_df$Modeles <- rownames(cluster_counts_df)
cluster_counts_df_long <- reshape2::melt(cluster_counts_df, id.vars = "Modeles")

# Créer un camembert pour chaque cluster
plots <- lapply(1:K, function(i) {
  cluster_data <- subset(cluster_counts_df_long, variable == paste("Cluster", i, sep = ""))
  pie_chart <- ggplot(cluster_data, aes(x = "", y = value, fill = Modeles)) +
    geom_bar(stat = "identity", width = 1) +
    coord_polar("y", start = 0) +
    labs(title = paste("Cluster", i)) +
    theme_void()
})

# Afficher les camemberts
print(plots)

```


On souhaite savoir si les nombres des modèles diffèrent significativement selon les clusters: test de chi2
Test d'indépendance du chi2: Le test d’indépendance du chi-carré est utilisé pour analyser la table de fréquence (c.-à-d. la table de contengence) formée par deux variables catégoriques. Le test du chi-carré évalue s’il existe une association significative entre les catégories des deux variables. Le test de Chi-carré examine si les lignes et les colonnes d’un tableau de contingence sont statistiquement significativement associées.

Hypothèse nulle (H0): la ligne et les variables de colonne de la table de contingence sont indépendantes.
Hypothèse alternative (H1): les variables de ligne et de colonne sont dépendantes

Pour chaque cellule du tableau, nous devons calculer la valeur attendue sous hypothèse nulle.

```{r}
#Le test d’indépendance du chi-carré est utilisé pour analyser la table de fréquence (c.-à-d. la table de contengence) formée par deux variables catégoriques. Le test du chi-carré évalue s’il existe une association significative entre les catégories des deux variables. 
chisq<-chisq.test(cluster_counts)
chisq
#Les modèles sont significativement différents selon les clusters (p-value < 0,05). On rejette H0.
```


Pour voir ou se situe la différence, je fais: script MCA cours Data mining
## de MCA à CA

j'effectue un test d'indépendance de Khi-deux
```{r}
res.test <- chisq.test(cluster_counts)
res.test
```

et je vois que l'on peut rejeter l'hypothèse d'indépendance. La répartition des modèles est dépendante du type de cluster. 

En effet, voici les valeurs attendus si les deux variables étaient indépendantes:

```{r}
round(res.test$expected, 1)
```

Quelles sont les combinaisons qui contribuent le plus aux écarts à l'indépendance ?
```{r}
round(100*res.test$residuals^2 / res.test$statistic,1)
```

Le fait d'avoir d'etre un modèle DEN, Acox1 et Myc/Tgfa contribue aux écarts à l'indépendance ?
```{r}
library(corrplot)
corrplot(chisq$residuals, is.cor = FALSE)
```



Je refais le clustering en calculant la moyenne et le centroide d'expression par modèle; ce qui reviendra à le faire pour 7 échantillons. 
Heatmap en fonction de la moyenne d'expression:
```{r}
#Pour ce faire, je fusionne le tableau df2 et status qui contient l'annotation des échantillons
mcp_t<-as.data.frame(t(mcp_all))
df3<-cbind(status, mcp_t)
row.names(df3) <- NULL
df3<-df3[ ,-1]
head(df3)

#Calcul de la moyenne par modèle 
library(plyr)
df3_mean <- ddply(df3,.(Modeles),numcolwise(mean)) #Script de Sylvie 
mcp_mean<-as.data.frame(t(df3_mean)); colnames(mcp_mean) <- mcp_mean[1,] ;mcp_mean <- mcp_mean[-1,]; mcp_mean<-sapply(mcp_mean, function(x)as.numeric(as.character(x)))
mcp_mean
# Assigner les rownames de mcp_mean_t à mcp_mean
rownames(mcp_mean) <- rownames(mcp_all)
rownames(mcp_mean)
mcp_mean
mcp_mean<-as.data.frame(mcp_mean)
```



```{r , echo=FALSE, message=FALSE, warning=FALSE, fig.height=5, fig.width=5}
### ========================================================================================================= ###
### ========================================================================================================= ###
##### Clustering hierarchique sur la matrice mcp_mean                      #####
### ========================================================================================================= ###
### ========================================================================================================= ###
```

```{r , echo=FALSE, message=FALSE, warning=FALSE, fig.height=6, fig.width=10}
###
#mcp_mean<-as.numeric(mcp_mean) #Erreur : l'objet 'list' ne peut être converti automatiquement en un type 'double'
#mcp_meann<-sapply(mcp_mean, function(x)as.numeric(as.character(x)))
library(ComplexHeatmap)

# Créer un objet Heatmap
ht <- Heatmap(mcp_mean, 
              col = colorRamp2(c(-1, 0, 1), c("blue", "white", "red")),  # Schéma de couleurs
              cluster_rows = FALSE, cluster_columns = TRUE,  # Ne pas regrouper les lignes, regrouper les colonnes
              show_row_names = TRUE, show_column_names = TRUE,  # Afficher les noms de lignes et de colonnes
              name = "ht1", column_title = "GSE 1897_mean                                  ", row_title = "Populations cellulaires",  # Titres
              heatmap_legend_param = list(color_bar = "continuous", title_gp = gpar(fontsize = 12))  # Paramètres de la légende
)

# Afficher le heatmap
draw(ht)
```


Calcul des centroides: Méthodes des k-means
```{r}
# Sélection des colonnes numériques
df3_numeric <- df3[, sapply(df3, is.numeric)]

# K-means clustering
set.seed(123)  # Pour la reproductibilité
num_clusters <- 7  # Nombre de clusters, à ajuster selon vos besoins
kmeans_result <- kmeans(df3_numeric, centers = num_clusters)

# Centroides par modèle
centroides <- kmeans_result$centers

# Ajout des noms de modèle comme colonnes
centroides_df <- as.data.frame(centroides)
centroides_df$Modeles <- rownames(centroides_df)

# Affichage des centroides par modèle
print(centroides_df)
centroides_df1<-as.data.frame(t(centroides_df)); 
centroides_df1<-sapply(centroides_df1, function(x)as.numeric(as.character(x))) #Transformation des variables en numériques sinon ca ne marche pas pour faire le heatmap


colnames(centroides_df1)<-colnames(mcp_mean)
centroides_df1<-centroides_df1[-9,]
rownames(centroides_df1)<-rownames(mcp_mean)

mcp_centroides <-centroides_df1
#mcp_centroides<-centroides_df1; mcp_centroides<-sapply(mcp_centroides, function(x)as.numeric(as.character(x)))
mcp_centroides
```


```{r}
###
#mcp_mean<-as.numeric(mcp_mean) #Erreur : l'objet 'list' ne peut être converti automatiquement en un type 'double'
#mcp_meann<-sapply(mcp_mean, function(x)as.numeric(as.character(x)))
library(ComplexHeatmap)
mcp_centroides<-as.data.frame(mcp_centroides)
rownames(mcp_centroides)<-rownames(mcp_all)

# Créer un objet Heatmap
ht <- Heatmap(mcp_centroides, 
              col = colorRamp2(c(-1, 0, 1), c("blue", "white", "red")),  # Schéma de couleurs
              cluster_rows = FALSE, cluster_columns = TRUE,  # Ne pas regrouper les lignes, regrouper les colonnes
              show_row_names = TRUE, show_column_names = TRUE,  # Afficher les noms de lignes et de colonnes
              name = "ht1", column_title = "GSE 1897_centroids", row_title = "Populations cellulaires",  # Titres
              heatmap_legend_param = list(color_bar = "continuous", title_gp = gpar(fontsize = 12))  # Paramètres de la légende
)

# Afficher le heatmap
draw(ht)
```


Je refais les heatmaps des moyennes et des centroides en faisant un scale des valeurs des populations cellulaires. En effet, on souhaite voir l'abondance des populations en fonction des modèles. Cependant, si on ne centre pas et réduit, si une population est plus abondante qu'une autre, elle aura tendance à écraser les autres. De ce fait, on les mets au meme niveau pour que cela soit comparable. 
```{r}
#Scale df3 colonnes 3:15
df3_scaled<-scale(df3[,(3:15)])
#Vérification du centrage et réduction 
colMeans(df3_scaled)
plotDensities(df3_scaled)
#Les données sont pas normalisées 
df3_scaledd<-cbind(df3[,1:2], df3_scaled)
df4<-df3_scaledd
plotDensities(df4[,3:15])
```

Heatmap en fonction de la moyenne d'expression:
```{r}
#Calcul de la moyenne par modèle 
library(plyr)
df4_mean <- ddply(df4,.(Modeles),numcolwise(mean)) #Script de Sylvie 
mcp_mean<-as.data.frame(t(df4_mean)); colnames(mcp_mean) <- mcp_mean[1,] ;mcp_mean <- mcp_mean[-1,]; mcp_mean<-sapply(mcp_mean, function(x)as.numeric(as.character(x)))
mcp_mean
# Assigner les rownames de mcp_mean_t à mcp_mean
rownames(mcp_mean) <- rownames(mcp_all)
rownames(mcp_mean)
mcp_mean
mcp_mean<-as.data.frame(mcp_mean)
```




```{r , echo=FALSE, message=FALSE, warning=FALSE, fig.height=5, fig.width=5}
### ========================================================================================================= ###
### ========================================================================================================= ###
##### Clustering hierarchique sur la matrice mcp_mean                      #####
### ========================================================================================================= ###
### ========================================================================================================= ###
```

```{r , echo=FALSE, message=FALSE, warning=FALSE, fig.height=6, fig.width=10}
###
#mcp_mean<-as.numeric(mcp_mean) #Erreur : l'objet 'list' ne peut être converti automatiquement en un type 'double'
#mcp_meann<-sapply(mcp_mean, function(x)as.numeric(as.character(x)))
library(ComplexHeatmap)

# Créer un objet Heatmap
ht <- Heatmap(mcp_mean, 
              col = colorRamp2(c(-1, 0, 1), c("blue", "white", "red")),  # Schéma de couleurs
              cluster_rows = FALSE, cluster_columns = TRUE,  # Ne pas regrouper les lignes, regrouper les colonnes
              show_row_names = TRUE, show_column_names = TRUE,  # Afficher les noms de lignes et de colonnes
              name = "ht1", column_title = "GSE 1897_mean                                  ", row_title = "Populations cellulaires",  # Titres
              heatmap_legend_param = list(color_bar = "continuous", title_gp = gpar(fontsize = 12))  # Paramètres de la légende
)

# Afficher le heatmap
draw(ht)
```



Calcul des centroides: Méthodes des k-means
```{r}

# Sélection des colonnes numériques
df4_numeric <- df4[, sapply(df4, is.numeric)]

# K-means clustering
set.seed(123)  # Pour la reproductibilité
num_clusters <- 7  # Nombre de clusters, à ajuster selon vos besoins
kmeans_result <- kmeans(df4_numeric, centers = num_clusters)

# Centroides par modèle
centroides <- kmeans_result$centers

# Ajout des noms de modèle comme colonnes
centroides_df <- as.data.frame(centroides)
centroides_df$Modeles <- rownames(centroides_df)

# Affichage des centroides par modèle
print(centroides_df)
centroides_df1<-as.data.frame(t(centroides_df)); 
centroides_df1<-sapply(centroides_df1, function(x)as.numeric(as.character(x))) #Transformation des variables en numériques sinon ca ne marche pas pour faire le heatmap


colnames(centroides_df1)<-colnames(mcp_mean)
centroides_df1<-centroides_df1[-9,]
rownames(centroides_df1)<-rownames(mcp_mean)

mcp_centroides <-centroides_df1
#mcp_centroides<-centroides_df1; mcp_centroides<-sapply(mcp_centroides, function(x)as.numeric(as.character(x)))
mcp_centroides
```


```{r}
###
#mcp_mean<-as.numeric(mcp_mean) #Erreur : l'objet 'list' ne peut être converti automatiquement en un type 'double'
#mcp_meann<-sapply(mcp_mean, function(x)as.numeric(as.character(x)))
library(ComplexHeatmap)
mcp_centroides<-as.data.frame(mcp_centroides)
rownames(mcp_centroides)<-rownames(mcp_all)

# Créer un objet Heatmap
ht <- Heatmap(mcp_centroides, 
              col = colorRamp2(c(-1, 0, 1), c("blue", "white", "red")),  # Schéma de couleurs
              cluster_rows = FALSE, cluster_columns = TRUE,  # Ne pas regrouper les lignes, regrouper les colonnes
              show_row_names = TRUE, show_column_names = TRUE,  # Afficher les noms de lignes et de colonnes
              name = "ht1", column_title = "GSE 1897_centroids", row_title = "Populations cellulaires",  # Titres
              heatmap_legend_param = list(color_bar = "continuous", title_gp = gpar(fontsize = 12))  # Paramètres de la légende
)

# Afficher le heatmap
draw(ht)
```



Je refais le calcul des centroides et le heatmap comme Sylvie 
```{r}
df4<-df4[,-1]
centroides <- aggregate(. ~ Modeles, data = df4, FUN = mean)
```

```{r}
centroides_df1<-as.data.frame(t(centroides)); colnames(centroides_df1) <- centroides_df1[1,];centroides_df1 <- centroides_df1[-1,]
centroides_df1<-sapply(centroides_df1, function(x)as.numeric(as.character(x))) #Transformation des variables en numériques sinon ca ne marche pas pour faire le heatmap

centroides<-centroides[,-1]

rownames(centroides_df1)<-colnames(centroides)
#centroides_df1<-centroides_df1[-9,]

mcp_centroides <-centroides_df1
#mcp_centroides<-centroides_df1; mcp_centroides<-sapply(mcp_centroides, function(x)as.numeric(as.character(x)))
mcp_centroides
```


```{r}
###
#mcp_mean<-as.numeric(mcp_mean) #Erreur : l'objet 'list' ne peut être converti automatiquement en un type 'double'
#mcp_meann<-sapply(mcp_mean, function(x)as.numeric(as.character(x)))
library(ComplexHeatmap)
#mcp_centroides<-as.data.frame(mcp_centroides)
#rownames(mcp_centroides)<-rownames(mcp_all)

# Créer un objet Heatmap
ht <- Heatmap(mcp_centroides, 
              col = colorRamp2(c(-1, 0, 1), c("blue", "white", "red")),  # Schéma de couleurs
              cluster_rows = FALSE, cluster_columns = TRUE,  # Ne pas regrouper les lignes, regrouper les colonnes
              show_row_names = TRUE, show_column_names = TRUE,  # Afficher les noms de lignes et de colonnes
              name = "ht1", column_title = "GSE 1897_centroids", row_title = "Populations cellulaires",  # Titres
              heatmap_legend_param = list(color_bar = "continuous", title_gp = gpar(fontsize = 12))  # Paramètres de la légende
)

# Afficher le heatmap
draw(ht)
```
